ACORDAO-COMPLETO-2453034

ACÓRDÃO 4475/2022 ATA 27/2022 - PRIMEIRA CÂMARA

VISTO, relatado e discutido este recurso de reconsideração interposto por José Thomé Filho, ex-prefeito de Autazes/AM (gestão 2005-2008) , contra o Acórdão 6335/2020-TCU-Primeira Câmara, por meio do qual o Tribunal julgou irregulares suas contas e imputou-lhe débito de R$ 112 mil (valor original) em razão da não comprovação da regularidade de despesas realizadas com recursos transferidos na modalidade "fundo a fundo" para execução do Programa de Assistência Farmacêutica Básica no exercício de 2008,
ACORDAM os Ministros do Tribunal de Contas da União, reunidos em sessão da Primeira Câmara, ante as razões expostas pelo Relator, em:
9.1. com fundamento nos arts. 32, inciso I, e 33 da Lei 8.443/1992, conhecer e negar provimento ao presente recurso de reconsideração, mantendo-se inalterado o Acórdão 6335/2020-TCU-Primeira Câmara; 
9.2. dar ciência deste acórdão ao recorrente.

Recurso de reconsideração interposto contra acórdão por meio do qual o Tribunal julgou irregulares as contas do recorrente e imputou-lhe débito em razão da não comprovação da regularidade de despesas realizadas com recursos transferidos na modalidade fundo a fundo ao município de Autazes/AM para execução do Programa de Assistência Farmacêutica Básica no exercício de 2008.

Primeira Câmara

Município de Autazes/AM; Fundo Nacional de Saúde.

3. Recorrente: José Thomé Filho (XXX.612.692-XX).

13.1. Ministros presentes: Walton Alencar Rodrigues (Presidente), Benjamin Zymler, Bruno Dantas (Relator), Vital do Rêgo e Jorge Oliveira.
13.2. Ministro que não participou da votação: Jorge Oliveira.
13.3. Ministros-Substitutos presentes: Augusto Sherman Cavalcanti e Weder de Oliveira.

BRUNO DANTAS

Ministro-Substituto Weder de Oliveira.

Adoto como relatório, com os ajustes de forma pertinentes, a instrução da secretaria responsável pela demanda (peça 98) , que contou com a anuência do corpo diretivo da unidade (peça 99) :
"INTRODUÇÃO
1. Trata-se de recurso de reconsideração interposto por José Thomé Filho, por meio do qual se insurge contra o Acórdão 6335/2020-TCU-Primeira Câmara, prolatado na sessão de julgamento do dia 2/6/2020-Telepresencial e inserto na Ata 17/2020-Primeira Câmara (peça 48) .
1.1. A deliberação recorrida apresenta o seguinte teor, transcrevendo-se em destaque os itens objeto do recurso de reconsideração:
'VISTOS, relatados e discutidos estes autos de tomada de contas especial instaurada pelo Fundo Nacional de Saúde (FNS/MS) , em desfavor de Amaro da Silva Dantas e José Thomé Filho, em razão de irregularidades na aplicação dos recursos do Sistema Único de Saúde (SUS) no exercício de 2008.
ACORDAM os ministros do Tribunal de Contas da União, reunidos em sessão da Primeira Câmara, ante as razões expostas pelo relator, em:
9.1. rejeitar as alegações de defesa apresentadas por José Thomé Filho;
9.2. julgar irregulares, com fundamento nos arts. 1º, I, e 16, III, 'b' e 'c', da Lei 8.443/1992 c/c os arts. 19 e 23, III, da mesma lei, e com arts. 1º, I, e 209, II e III, e 214, III, do RI/TCU, as contas de José Thomé Filho e condená-lo ao pagamento das quantias abaixo especificadas, com a fixação do prazo de 15 (quinze) dias, a contar da notificação, para que comprove, perante este Tribunal (art. 214, III, 'a', do RI/TCU) , o recolhimento da dívida aos cofres do Fundo Nacional de Saúde, atualizada monetariamente e acrescida dos juros de mora, calculados a partir das datas discriminadas, até a data do recolhimento, na forma prevista na legislação em vigor:
	VALOR ORIGINAL (R$) 
	DATA DA OCORRÊNCIA

	30.655,71
	4/4/2008

	10.218,23
	15/5/2008

	10.218,23
	17/6/2008

	10.218,23
	18/7/2008

	10.218,23
	4/8/2008

	10.218,23
	19/9/2008

	10.218,23
	15/10/2008

	10.218,23
	10/11/2008

	10.218,23
	24/12/2008

9.3. excluir Amaro da Silva Dantas do rol de responsáveis;
9.4. autorizar, desde logo, nos termos do art. 28, II, da Lei 8.443/1992, a cobrança judicial da dívida, caso não atendida a notificação;
9.5. Em cumprimento ao disposto no § 3º do art. 16 da Lei 8.443/1992, encaminhar cópia desta deliberação à Procuradoria da República no Amazonas.'
HISTÓRICO
2. Trata-se de tomada de contas especial (TCE) instaurada pelo Fundo Nacional de Saúde (FNS/MS) , originalmente em desfavor de Amaro da Silva Dantas e José Thomé Filho, respectivamente secretário municipal de Saúde e prefeito do município de Autazes/AM (gestão: 1/1/2005 a 31/12/2008) , em razão de irregularidades na aplicação dos recursos do Sistema Único de Saúde (SUS) .
2.1. Ao longo de 2008, foi transferido o valor de R$ 112.403,25 para a execução do Programa de Assistência Farmacêutica Básica (bloco da Assistência Farmacêutica (peça 6, p. 14-27) .
2.2. Em 2014, o Denasus realizou auditoria na Secretaria Municipal de Saúde de Autazes/AM em relação aos repasses de recursos federais para o programa Farmácia Básica no exercício de 2008, na qual constatou a necessidade de devolução dos recursos transferidos em razão da não disponibilização da documentação comprobatória da execução financeira (peça 12) .
2.3. O relatório do tomador de contas especial apontou como motivo para a instauração da TCE e impugnação total das despesas a falta de comprovação da aplicação dos recursos transferidos, apontando um débito original de R$ 112.403,25 aos dois responsáveis (peça 15) .
2.4. Concluída a TCE, o Ministério da Transparência e Controladoria-Geral da União certificou a irregularidade das contas, tendo o dirigente do controle interno concordado com o encaminhamento proposto e a autoridade ministerial competente tomado conhecimento dos fatos, na forma regulamentar, determinando o envio da TCE a este Tribunal (peças 17-19) .
2.5. Já no âmbito deste Tribunal, diante da falta de informações, a Secretaria de Controle Externo de Tomada de Contas Especial (Secex-TCE) promoveu o saneamento dos autos (peças 20-30) e concluiu pela necessidade de citação de José Thomé Filho (peças 32-34) , então prefeito de Autazes/AM, visto que era o único responsável pela movimentação da conta corrente destinada à gestão dos recursos transferidos, pela seguinte ocorrência:
'Não comprovação da boa e regular aplicação dos recursos repassados pela União, em face da não apresentação de documentos comprobatórios de despesas realizadas com recursos financeiros repassados, na modalidade fundo a fundo, pelo Ministério da Saúde à Prefeitura Municipal de Saúde de Autazes/AM, no exercício de 2008, à conta do Programa de Assistência Farmacêutica Básica, evidenciado na constatação 337450, constante do Relatório de Auditoria do Denasus 14723'.
2.6. Regularmente citado, José Thomé Filho apresentou alegações de defesa (peça 41) . No que interessa para o julgamento do presente recurso, a Secex-TCE propôs que as contas do responsável fossem julgadas irregulares, atribuindo-lhe o débito apurado, sem a aplicação da sanção prevista no art. 57 da Lei 8.443/1992, em razão de ter ocorrido a prescrição da pretensão punitiva (peças 44-46) . Tal proposta foi encampada pelo MPTCU (peça 47) .
2.7. Por sua vez, o Relator a quo, Ministro-Substituto Weder de Oliveira, anuiu com as propostas da unidade técnica e do MPTCU (peça 49) e foi acompanhado pelos demais Ministros da Colenda Primeira Câmara (peça 48) .
2.7. Irresignado, José Thomé Filho interpôs o presente recurso de reconsideração (peça 81) , que se fundamenta nas altercações que, adiante, passar-se-á a relatar.
EXAME DE ADMISSIBILIDADE
3. Reitera-se o exame preliminar de admissibilidade efetuado por esta unidade instrutora (peça 82) , ratificado pelo Ministro-Relator Bruno Dantas (peça 85) , que concluiu pelo conhecimento do recurso de reconsideração acostado à peça 81, com fundamento nos artigos 32, inciso I, e 33 da Lei 8.443/1992, suspendendo-se os efeitos dos itens 9.2 e 9.4 do Acórdão 6335/2020-TCU-Primeira Câmara.
EXAME DE MÉRITO
4. Delimitação do recurso
4.1. Constitui objeto do presente exame responder se:
a) a responsabilidade de José Thomé Filho pelo débito deve ser afastada ou atenuada;
b) houve prescrição do débito.
Da responsabilidade do recorrente
5. José Thomé Filho (ex-prefeito) defende a regular aplicação dos recursos federais repassados, bem como a ausência de irregularidades na comprovação dos gastos.
5.1. Sustenta a alegação acima com base nos seguintes argumentos:
a) O recorrente teria sido prefeito de Autazes/AM entre os exercícios de 2001 e 2008 e teria agido com primazia aos princípios da legalidade, moralidade e eficiência pública. Além disso, as verbas teriam sido aplicadas e executadas de maneira correta pelo recorrente (peça 81, p. 5) ;
b) Teriam sido apresentadas cópia da ata de 20/3/2008 do Conselho Municipal de Saúde, que faria referência à destinação e utilização dos recursos da Assistência Farmacêutica, bem como cópia do Relatório de Gestão de 2008, em que constaria a priorização de aquisição de medicamentos e insumos para as unidades básicas de saúde (peça 81, p. 8-9) ;
c) O ex-prefeito não teria tido conhecimento das ocorrências a serem sanadas junto ao FNS, posto que, à época do comando municipal, teria toda uma equipe de secretários e agentes administrativos que deteriam responsabilidade e atribuições para organizar documentações de maneira geral (peça 81, p. 6) ;
d) O responsável teria deixado toda a documentação probatória da aplicação dos recursos nos arquivos municipais ao final do seu mandato. Além disso, o prazo para a prestação de contas teria expirado em 2009, ou seja, na gestão do prefeito sucessor. Desse modo, a falta de prestação de contas teria se dado por questões alheias à vontade do ex-prefeito, bem como a responsabilidade por tal omissão deveria recair contra funcionários e secretários municipais, que teriam extraviado documentações após o término do mandato, em razão de disputas políticas (peça 81, p. 6-7) ;
e) Seria imperiosa a necessidade do reconhecimento das presentes contas como iliquidáveis, haja vista a ausência de pressupostos de constituição ou de desenvolvimento válido e regular do processo, bem como a aplicação da Súmula TCU 230 (peça 81, p. 7-8) ;
f) O ex-prefeito teria agido de boa-fé (peça 81, p. 9-10) ;
g) O recorrente estaria sem remuneração fixa e não teria condições de arcar com o débito e as sanções impostas, sob pena de comprometer a subsistência sua e de sua família, o que violaria a dignidade da pessoa humana (peça 82, p. 11) .
Análise
5.2. Preliminarmente, não se encontram fundamentos consistentes para o e. Colegiado julgador alterar a decisão recorrida nos termos pleiteados pelo recorrente.
5.3. Iniciando pelo débito, as documentações acostadas (ata do Conselho Municipal de Saúde e Relatório de Gestão) não comprovam a boa e regular dos recursos do Sistema Único de Saúde (SUS) , uma vez que não há especificação de quantidades, descrição dos medicamentos adquiridos e/ou fornecedores, portanto não condizente com o disposto nos arts. 60 a 64 da Lei 4.320/1964.
5.4. Similarmente, alegações genéricas e de caráter panorâmico, como a de que as verbas teriam sido regularmente aplicadas e executadas e de que o prefeito teria pautado suas condutas pelos princípios da Administração não são aptas para afastar o débito e a responsabilidade.
5.5. Portanto, as alegações não sustentam o afastamento do débito.
5.6. Passando para a análise da responsabilidade do recorrente, as alegações de que o recorrente não tinha conhecimento das ocorrências a serem sanadas junto ao FNS e de que toda a documentação probatória teria sido extraviada por funcionários da prefeitura do mandato subsequente, igualmente, as mesmas não o socorrem.
5.7. Primeiramente, cabe antecipar que, conforme o disposto no parágrafo único do art. 70 da CF/88, no art. 93 do Decreto-Lei 200/1967 e no art. 66 do Decreto 93.872/1986, cabe àqueles que receberam ou geriram recursos do Estado comprovar a sua boa e regular aplicação. Com fundamento nesses dispositivos, a jurisprudência do TCU é uníssona pela inversão do ônus da prova dessa comprovação (Acórdão 11391/2019-TCU-Segunda Câmara e Acórdãos 2628/2019, 2559/2019, 2547/2019, 2504/2019, e 2249/19, todos do Plenário) .
5.8. Desse modo, cabe ao responsável comprovar a boa e regular aplicação dos recursos federais que geriu ao longo de seu mandato à frente da chefia da municipalidade.
5.9. Em segundo, além de não ter trazido aos autos qualquer evidência relativa ao extravio de documentações probatórias por parte de funcionários da prefeitura no mandato subsequente, tal fato não elidiria a irregularidade, uma vez que, conforme farta jurisprudência, como a dos Acórdão 550/2011-TCU-Segunda Câmara, 5787/2017-TCU-Segunda Câmara e 9940/2016-TCU-Segunda Câmara, o dever de prestar contas é pessoal dos responsáveis pela gestão dos recursos públicos repassados.
5.10. No mesmo sentido, não deve ser acolhida a alegação de que a presente prestação de contas deveria ter sido realizada pelo prefeito que sucedeu o recorrente. Em primeiro, a Súmula TCU 230 não se aplica ao caso vertente, uma vez que os recursos federais não foram repassados por meio de convênio ou outro instrumento análogo, situação em que existe prazo previamente definido para a prestação de contas, que pode vir a vencer na gestão subsequente. Em segundo, os recursos federais foram geridos, em sua totalidade, na gestão do responsável, cabendo a ele, portanto, a comprovação da boa e regular aplicação dos recursos transferidos.
5.11. Além disso, foram obtidas pela Secex-TCE cópias de cheques sacados contra a conta bancária para a qual o FNS remeteu os repasses relativos à execução do Programa de Assistência Farmacêutica Básica, cujo favorecido foi a prefeitura municipal de Autazes/AM, quebrando o nexo de causalidade entre o recebimento e a aplicação dos recursos (peça 29) . Cabe frisar que o responsável foi o único responsável pela movimentação de recursos na referida conta (peça 44, p. 4) .
5.12. Quanto à alegação de que as presentes contas deveriam ser consideradas iliquidáveis, as mesmas devem ser afastadas. Isso porque os precedentes desta Corte de Contas afirmam que eventual impedimento à plenitude do exercício de defesa, ou mesmo dificuldade na sua realização, deve ser provado, cabendo à parte o ônus dessa evidenciação (Acórdão 729/2014-TCU-Plenário e Acórdão 10452/2016-TCU-Segunda Câmara) . No caso em apreço, o responsável não trouxe qualquer comprovação de que a documentação probatória da regular aplicação dos recursos repassados foi extraviada por rivais políticos.
5.13. Além disso, cabe mencionar os seguintes precedentes do TCU com relação à matéria:
a) se demonstrado que o responsável, por motivos alheios à sua vontade, ficou impossibilitado de obter os documentos necessários à apresentação de defesa, suas contas podem ser consideradas iliquidáveis pelo TCU (Acórdão 921/2009-TCU-Plenário e Acórdãos 3308/2016, 1560/2014, todos da Segunda Câmara) , ou no caso, de terceiro contratado ter sua apenação afastada;
b) a demora excessiva na instauração de TCE inviabiliza a defesa do responsável e determina o trancamento das suas contas (Acórdão 2296/2013-TCU-Segunda Câmara) 
c) falhas processuais atribuíveis ao Estado reduzem a capacidade de defesa do administrado, em evidente ofensa aos princípios do contraditório e da ampla defesa, tornam iliquidáveis as contas, nos casos específicos em que tais elementos fiquem demonstrados (Acórdão 7948/2014-TCU-Segunda Câmara) .
5.14. No caso vertente, não estão presentes nenhum dos três requisitos para o trancamento das contas: a) não ficou demonstrado que a falta de documentação probatória se deu por motivos alheios a vontade do responsável; b) não houve mora na instauração da TCE, uma vez que a mesma se deu em prazo inferior a dez anos, nos termos da IN/TCU 76/2016; e c) não houve falhas processuais atribuíveis ao Estado que teriam reduzido a possibilidade de defesa do recorrente.
5.15. Por fim, deve ser afastada as alegações de que o recorrente teria agido de boa-fé. Convém mencionar que a jurisprudência desta Corte de Contas é no sentido de que a boa-fé deve ser aferida objetivamente, sendo necessário constatar algum ato ou fato capaz de caracterizar a conduta zelosa e diligente dos responsáveis, mediante prova nos autos, o que inexistiu no presente caso (Acórdãos 88/2008, 1157/2008 e 2399/2014, todos do Plenário) .
5.16. Por todo o exposto, propõe-se o afastamento das alegações que propugnam pela ausência de débito e responsabilidade por parte do recorrente.
Da prescrição do débito
6.1. A prescrição do débito assume particular relevância, dado o recente julgamento, pelo STF, do Recurso Extraordinário 636.886 (tema 899 da repercussão geral) . Os significativos impactos deste julgamento foram objeto de análise pela Serur nos autos do TC Processo 027.624-2018-8. Por economia processual, juntou-se a estes autos (peça 87) cópia do exame e do pronunciamento da unidade emitidos pela Serur naquele processo, em que foram fundamentadas as seguintes premissas, que serão consideradas no presente exame:
a)  pela jurisprudência até então vigente, a pretensão punitiva exercida pelo Tribunal de Contas estava sujeita à prescrição, regida pelos critérios fixados no Acórdão 1441/2016-TCU-Plenário. Já quanto ao débito, a ação de ressarcimento era considerada imprescritível, por expressa previsão do art. 37, § 5º, da Constituição Federal. No entanto, ao julgar o RE 636.886, o STF conferiu nova interpretação a esse dispositivo, fixando a tese de que 'é prescritível a pretensão de ressarcimento ao erário fundada em decisão de Tribunal de Contas';
b)  embora o RE 636.886 tenha por objeto a execução de acórdão condenatório proferido pelo TCU, a interpretação conferida pelo STF ao art. 37, § 5º, da Constituição, afeta a ação de ressarcimento como um todo, abrangendo não só a execução, mas também a pretensão condenatória. E, ao contrário da decisão proferida no julgamento do tema 897 (RE 852.475) , no tema 899, relativo à atuação do Tribunal de Contas, a conclusão de que a pretensão de ressarcimento é prescritível foi estabelecida de forma categórica, sem ressalvar as condutas dolosas qualificáveis como ato de improbidade;
c)  as pretensões punitiva e de ressarcimento devem observar o mesmo regime na atividade de controle externo, dado o objetivo comum da prescrição, de fixar prazo para o Tribunal de Contas agir, buscando caracterizar o ilícito, identificar seu autor, dimensionar as consequências da conduta (em especial, a quantificação do dano) e impor as consequências legais, independentemente do fato de tais consequências terem natureza punitiva ou ressarcitória;
d)  o Código Civil e a Lei 9.873/1999 constituem as duas alternativas que, de forma mais consistente, polarizam os debates acerca do regime de prescrição a ser observado no processo de controle externo. Não obstante a relevância dos fundamentos utilizados no Acórdão 1441/2016-TCU-Plenário, favoráveis à aplicação do Código Civil, a Lei 9.873/1999 adota balizas usuais no âmbito do direito público, prevê causas de interrupção em tudo compatíveis com o processo de controle externo e já vem sendo utilizada pelo STF para limitar o exercício da pretensão punitiva pelo TCU, em decisões posteriores ao Acórdão 1441/2016-TCU-Plenário. Assim, até que sobrevenha norma específica, entende-se que a prescrição das medidas de ressarcimento a cargo do tribunal de contas deve observar o regime Lei 9.873/1999;
e)  considerando, porém, que o acórdão proferido no RE 636.886 ainda está sujeito à oposição de embargos declaratórios, não é recomendável reconhecer a prescrição desde logo, ante a possibilidade de esclarecimento da decisão em sentido diverso do ora defendido (notadamente quanto aos atos dolosos) ou mesmo a modulação de seus efeitos, para preservar as ações de controle instauradas com base no entendimento jurisprudencial até então vigente;
f)  assim, nos casos em que a prescrição não tenha ocorrido por nenhum dos dois regimes (Código Civil ou Lei 9.873/1999) , o desfecho do processo não se alterará, qualquer que seja a premissa adotada (imprescritibilidade, prescritibilidade pelo Código Civil ou pela Lei 9.873/1999) , viabilizando-se o imediato julgamento. Já nas situações em que a pretensão de ressarcimento esteja prescrita por algum dos dois regimes, ou por ambos, é recomendável que o julgamento do processo seja sobrestado, até ulterior deliberação do Tribunal.
6.2. As manifestações da Serur juntadas à peça 87 foram elaboradas quando ainda não estava disponibilizado o inteiro teor do acórdão do RE 636.886. Em nova análise após a publicação da decisão (DJe de 24/6/2020) , inclusive mediante o cotejo com os demais votos proferidos no julgamento, conclui-se pela subsistência das premissas indicadas acima, cabendo destacar dois aspectos relevantes.
6.3. O primeiro diz respeito à ressalva aos atos dolosos de improbidade. Observa-se que tanto na manifestação do TCU, como amicus curiae (peça 35 do RE 636.886) , como na manifestação do Ministério Público Federal na condição de fiscal da ordem jurídica (peça 38) , o tema 897 foi invocado com o fim de preservar a atuação dos tribunais de contas no caso de prejuízos causados dolosamente, mediante condutas típicas de improbidade administrativa. Todavia, o pedido não foi acolhido. No ponto, não houve divergência quanto ao entendimento do relator, de que 'as razões que levaram a maioria da Corte a estabelecer excepcional hipótese de imprescritibilidade, no tema 897, não estão presentes em relação as decisões do Tribunal de Contas que resultem imputação de débito ou multa'.
6.4. O segundo aspecto diz respeito à não incidência do Código Civil no regime de prescrição do ressarcimento. Nos votos em que a questão do prazo prescricional foi abordada, a referência foi sempre ao prazo quinquenal, usualmente adotado pelas normas de direito público.
6.5. Com essas explicações adicionais, passa-se à análise da prescrição no caso em exame, considerando-se as premissas indicadas anteriormente.
Análise da prescrição segundo os critérios do Acórdão 1441/2016-TCU-Plenário
6.6. Primeiramente, cabe antecipar que o débito apurado prescreveu segundo os critérios estabelecidos pelo Acórdão 1441/2016-TCU-Plenário.
6.7. Com efeito, a referida decisão estabeleceu o seguinte entendimento: (i) a pretensão punitiva do TCU subordina-se ao prazo geral de prescrição indicado no art. 205 do Código Civil (10 anos) e é contada a partir da data de ocorrência da irregularidade sancionada; (ii) o ato que ordenar a citação, a audiência ou oitiva da parte interrompe a prescrição; (iii) haverá suspensão da prescrição toda vez que o responsável apresentar elementos adicionais de defesa; (iv) a prescrição será aferida independentemente de alegação da parte; e (v) o entendimento do mencionado acórdão será aplicado de imediato aos processos novos e aos pendentes de decisão.
6.8. Nesse sentido, o prazo prescricional começou a correr em janeiro de 2009, momento em que a Administração passou a poder exigir dos responsáveis a comprovação da boa e regular aplicação dos recursos federais repassados ao longo do exercício de 2008 - vide item 9.2 da decisão vergastada.
6.9. Considerando que a citação foi determinada apenas em abril de 2019 por este Tribunal (peça 34) , prazo superior a dez anos, transcorreu, portanto, a prescrição do débito pelos critérios do Acórdão 1441/2016-TCU-Plenário.
Análise da prescrição pelo regime da Lei 9.873/1999
6.10. Conforme será demonstrado a seguir, ocorreu a prescrição do débito com base nos critérios da Lei 9.873/1999, uma vez que o primeiro ato de apuração das irregularidades ocorreu em prazo superior a cinco anos (art. 1º) .
6.11. Nesse sentido, o prazo prescricional começou a correr em janeiro de 2009, momento em que nasceu o direito de a Administração exigir dos responsáveis a comprovação da boa e regular aplicação dos recursos federais repassados ao longo do exercício de 2008.
6.12. Por sua vez, somente, em 14/11/2014, o Denasus, por meio do Relatório Preliminar de Auditoria 114723/Sisaud/SUS, veio a apontar, pela primeira vez, as irregularidades (peça 12) .
6.13. Portanto, transcorreu-se prazo superior a cinco anos entre a ocorrência do débito e o primeiro ato apuratório, de modo que se deu a prescrição do débito com base na Lei 9.873/1999.
Conclusão sobre a prescrição
6.13. Dessa forma, o débito em análise prescreveu tanto pelos critérios estabelecidos pelo Acórdão 1441/2016-TCU-Plenários como pelos previstos na Lei 9.873/1999.
CONCLUSÃO
7. Das análises anteriores, ante os elementos constantes destes autos, o contexto normativo e as diretrizes jurisprudenciais aplicáveis ao caso, conclui-se:
 (i) não ser possível o afastamento ou a atenuação da responsabilidade de José Thomé Filho (itens 5.) ;
 (ii) ter ocorrido a prescrição do débito tanto pelos critérios do Acórdão 1441/2016-TCU-Plenário como pelos critérios da Lei 9873/1999 (itens 6.) ;
7.1. Portanto, propõe-se que o julgamento do presente recurso seja sobrestado até o trânsito em julgado do RE 636.886 ou ulterior deliberação deste Tribunal a respeito do tema.
PROPOSTA DE ENCAMINHAMENTO
8. Ante ao exposto, submetem-se os autos à consideração superior, propondo-se, com fundamento nos arts 32, inciso I, e 33 da Lei 8.443/1992 e art. 285 do RI/TCU:
a) conhecer do recurso de reconsideração interposto e, no mérito, sobrestar o presente processo;
b) dar ciência do acórdão que for prolatado ao recorrente e aos demais interessados, ressaltando-se que o relatório e o voto que o acompanharem podem ser consultados no endereço www.tcu.gov.br/acordaos, no dia seguinte ao de sua oficialização."
Discordando parcialmente do posicionamento da unidade instrutora, o Ministério Público junto ao TCU manifestou-se nos seguintes termos (peça 101 - notas de rodapé constantes no orginal foram excluídas da transcrição) :
"4. Revisitando os autos, em sede do efeito devolutivo do recurso maneado, verificamos que os débitos referentes às irregularidades apuradas datam do ano de 2008 e o ato que autorizou a notificação de José Thomé Filho, ora recorrente, ocorreu em 29/4/2019 (peça 34) .
5. Transcorreram, portanto, mais de dez anos desde o fato gerador até a autorização da citação do responsável no âmbito do Tribunal de Contas da União (TCU) . Verifica-se, portanto, a relevância de avaliar eventuais reflexos, neste processo, do julgamento proferido em 17/4/2020 pelo STF relativo ao Tema 899 de repercussão geral.
6. Ao julgar o Recurso Extraordinário (RE) 636.886, no qual se discutia o alcance da regra estabelecida no art. 37, § 5º, da Constituição Federal, relativamente a pretensões de ressarcimento ao erário fundadas em decisões de Tribunal de Contas, o STF fixou, com repercussão geral, a tese de que 'É prescritível a pretensão de ressarcimento ao erário fundada em decisão de Tribunal de Contas', nos termos do voto do Ministro Alexandre de Moraes.
7. Registre-se que, contra o julgamento do STF no RE 636.886, foram opostos embargos de declaração pela Advocacia-Geral da União (AGU) , em 14/8/2020, pendentes de apreciação pela Corte Suprema.
8. Não obstante o RE 636.886 ter sido julgado tendo como contexto a fase de execução de título executivo oriundo de decisão de Tribunal de Contas, é possível constatar, à vista do teor do voto do Ministro Alexandre de Moraes, ao qual aderiram os demais, que a interpretação conferida pela Corte Suprema à matéria constitucional, quanto à inteligência do art. 37, § 5º, da Constituição Federal, é a da prescritibilidade, como regra, da pretensão de ressarcimento ao erário.
9. Segundo constou do item 2 da ementa do acórdão, somente seriam imprescritíveis 'as ações de ressarcimento ao erário fundadas na prática de ato de improbidade administrativa doloso tipificado na Lei de Improbidade Administrativa - Lei 8.429/1992' (grifo nosso) , conforme tese anteriormente definida.
10. A conclusão externada afasta, em nosso sentir, a possibilidade de a Corte de Contas continuar a empregar, no exame de suas TCEs, a Súmula TCU 282, segundo a qual 'As ac¿o¿es de ressarcimento movidas pelo Estado contra os agentes causadores de danos ao era¿rio sa¿o [em quaisquer casos] imprescriti¿veis.', por veicular interpretação que não mais se coaduna com o entendimento do STF.
11. Ao mesmo tempo, exige que o TCU se debruce a respeito do prazo e regime prescricionais aplicáveis à pretensão ressarcitória exercida em sede de processo de contas, na medida em que sobre ela não disse a decisão do STF, inclusive por refugir à matéria de direito que lhe fora submetida na oportunidade.
12. Assim, não havendo, na Lei 8.443/1992 ou em qualquer outro diploma legal, disposição específica, incumbe à Corte de Contas apontar, em atenção ao postulado da segurança jurídica e à vista dos parâmetros legislativos existentes, o arcabouço normativo aplicável, de forma a orientar os trabalhos no âmbito do Tribunal e nortear seus jurisdicionados.
13. Isso já foi feito no que tange especificamente à pretensão sancionatória, no Acórdão 1441/2016-TCU-Plenário (relator: Ministro Benjamin Zymler; redator: Ministro Walton Alencar Rodrigues) , por ocasião da apreciação de incidente de uniformização de jurisprudência - ante a prevalência, àquele tempo, da tese da imprescritibilidade em qualquer hipótese da pretensão de ressarcimento ao erário. Ali se definiu a aplicação das regras gerais de prescrição, tratadas no Código Civil, aos processos de controle externo, inclusive quanto ao prazo decenal do art. 205 daquele diploma legal, aplicável quando inexistente prazo específico.
14. Mesmo que reparação e penalidade tenham naturezas distintas, este membro do Ministério Público entende pela aplicação do mesmo regime e prazo decenal também à pretensão de ressarcimento, no controle externo, pelas mesmas razões empregadas pelo Tribunal em relação à pretensão sancionatória, em deferência à jurisprudência da Corte de Contas e, também, como forma de assegurar a uniformidade dos critérios de contagem do prazo prescricional.
15. Não se ignora a existência de alguma divergência quanto à aplicação, no âmbito do Direito Público, das normas gerais de prescrição do Código Civil, pela especial pertinência do diploma às relações jurídicas de Direito Privado. Porém, disposições do Código Civil têm, sim, teor de normas gerais de Direito, aplicáveis também ao Direito Público à falta de norma específica -derrogatória da norma geral, pelo critério da especialidade.
16. Cumpre esclarecer que a aplicação do regramento do Código Civil à prescrição no âmbito do TCU se faz por incidência direta, na condição de regra geral, o que dispensa o suprimento de lacuna legal, por meio de analogia. Nesse sentido, cabe transcrever excerto da manifestação do Ministro Walton Alencar Rodrigues, assente no voto revisor aprovado pelo Plenário do TCU quando da prolação do Acórdão 1.441/2016:
'O silêncio da Lei 8.443/1992, acerca da prescrição da multa, não abre lacuna a ser colmatada por analogia, mas hipótese de incidência da regra geral de prescrição, contida na legislação civil codificada.
Haveria, portanto, quando menos, lei formal, dispondo sobre a prescrição do dever-poder sancionador do Tribunal. A expressa disposição legal impede o uso da analogia, porque o instituto somente tem lugar na hipótese de omissão da lei. Essa, aliás, a dicção do art. 4º da Lei de introdução às normas do direito brasileiro, que transcrevo:
'Art. 4º Quando a lei for omissa, o juiz decidirá o caso de acordo com a analogia, os costumes e os princípios gerais de direito.' (grifos meus) 
No caso em exame, não há lacuna a ser preenchida por analogia com o direito público ou civil, mas regra de incidência direta, assentada no art. 205 do Código Civil.
Por essas razões, afasto-me das conclusões trazidas pelo e. relator, no sentido de que o Tribunal haveria de subordinar seu poder-dever de impor sanções à prescrição quinquenal, por ser esse o prazo preponderante 'no microssistema do Direito Público'.
Manifesto-me, pois, pela incidência da regra geral de prescrição assentada no Código Civil, aplicável a todos os casos em que a lei sobre ela não dispuser explicitamente.'
 (grifos nossos e do original) 
17. A mesma linha de raciocínio ora defendida foi desenvolvida no parecer proferido pelo então Procurador-Geral do MP/TCU, Dr. Paulo Soares Bugarin, no âmbito do TC Processo 030.926/2015-7, conforme demonstra o trecho seguinte:
'12. Sobre o uso do Código Civil para extrair a norma jurídica aplicável à prescrição da pretensão punitiva afeta às relações de Direito Público, entendo que, sem embargo de reconhecer os contornos próprios de cada disciplina, não se pode delimitar de forma estanque as esferas entre Direito Civil e Direito Administrativo, Direito Público e Direito Privado. Nesse sentindo, para alguns doutrinadores, a crescente constitucionalização do Direito Civil (expoente do Direito Privado) e do Direito Administrativo (expoente do Direito Público) contribui para a dificuldade, em qualificadas dimensões, na contraposição pura e simples entre Direito Público e Privado.
13. Com efeito, nem tudo que está dentro do Código Civil é propriamente, ou exclusivamente, matéria de Direito Civil. Não se pode olvidar que o CC/2002 também dispõe de matérias consideradas de cunho administrativo, tais como: conceituação de pessoa jurídica de direito público (arts. 40 e 41) ; responsabilidade civil de pessoa jurídica de direito público (art. 43) ; fundações (art. 62 e seguintes) ; bens públicos (art. 98 e seguintes) ; desapropriação (art. 1.275, inciso V, considerada como causa de perda da propriedade imóvel) ; as restrições ao uso anormal da propriedade (art. 1.277 e seguintes) ; a passagem forçada (art. 1.285) ; a imposição de passagem de cabos e tubulações (art. 1.286) ; a regulação das águas e questão dos aquedutos (art. 1288 e seguintes) ; a limitação entre prédios (art. 1.297) e o direito de construir (art. 1299 e seguintes) .
14. Da mesma forma, diversos institutos do Direito Civil são corriqueiramente utilizados pelo Tribunal, inclusive em sua atuação sancionadora, a exemplo da solidariedade passiva (arts. 275 a 285 do CC/2002) e da desconstituição da personalidade jurídica de empresas (art. 50 do CC/2002) .
15. Desta forma, data vênia, não se mostra despropositado ou inadequado utilizar a disciplina do Código Civil para se estabelecer prazo prescricional aplicável ao TCU.'
 (peça 3, p. 3, do TC Processo 030.926/2015-7 - grifos nossos e do original) 
18. Tendo em vista a adoção do Código Civil como marco legal a nortear a tese ora defendida, cabe verificar qual seria o marco temporal a ser adotado pelo Tribunal como início da contagem do prazo prescricional para o exercício da pretensão de ressarcimento.
19. O Código Civil, em seu art. 189, estabelece que 'violado o direito, nasce para o titular a pretensão, a qual se extingue, pela prescrição, nos prazos a que aludem os arts. 205 e 206'. Para a atividade de controle externo, o momento de violação do direito pode ser associado à data da ocorrência da irregularidade, ou seja, da prática de algum ilícito que acarrete dano aos cofres públicos. Esse seria, portanto, o marco inicial para o exercício da pretensão condenatória do TCU, pelo qual se dá a 'apuração dos fatos, identificação dos responsáveis e quantificação do dano', ex vi do disposto no art. 8º da Lei 8.443/1992.
20. Há que se reconhecer, contudo, a suspensão do curso do prazo prescricional sempre que momentaneamente obstado o prosseguimento no exercício da pretensão por razão unicamente imputável ao responsável, a exemplo da submissão extemporânea de elementos adicionais. Uma vez obstada, temporariamente, a pretensão, não deve ter curso a prescrição, por necessária simetria, na medida em que a última constitui, justamente, o prazo legal de exercício da primeira.
21. O referido entendimento é extraído do item 9.1.5 do Acórdão 1441/2016-TCU-Plenário:
'9.1. deixar assente que:
 (...) 
9.1.5. haverá a suspensão da prescrição toda vez que o responsável apresentar elementos adicionais de defesa, ou mesmo quando forem necessárias diligências causadas por conta de algum fato novo trazido pelos jurisdicionados, não suficientemente documentado nas manifestações processuais, sendo que a paralisação da contagem do prazo ocorrerá no período compreendido entre a juntada dos elementos adicionais de defesa ou da peça contendo o fato novo e a análise dos referidos elementos ou da resposta da diligência, nos termos do art. 160, §2º, do Regimento Interno;'
 (grifo nosso) 
22. Raciocínio semelhante se aplica às hipóteses em que o exercício da pretensão de ressarcimento restar intencionalmente obstaculizado em virtude de conduta fraudulenta dos responsáveis, dissimuladora da irregularidade ensejadora do dano ao erário, com fins a lhes assegurar a impunidade e a retenção de eventuais vantagens ilícitas. Nesses casos, admitir o curso da prescrição desde a ocorrência da irregularidade lhes permitiria beneficiarem-se da própria conduta fraudulenta, da própria torpeza, de forma incompatível com a boa-fé objetiva.
23. Ainda que a lei seja omissa quanto a tal hipótese impeditiva da prescrição, ela decorre da própria lógica da prescrição e do ditame da boa-fé objetiva que, como princípio geral de direito, presta-se à colmatação de lacunas, nos termos do art. 4º da Lei de Introdução às Normas do Direito Brasileiro (LINDB) .
24. Orientações semelhantes são identificadas na jurisprudência do STJ:
' (...) 5. Outro relevante e grave aspecto a ser destacado é a intenção deliberada de Hélio Viana Freitas em obstar a realização de sua citação, como atestado pelo meirinho, em 9.7.2009. Ao argumentar a existência de prescrição, quando se escondeu intencionalmente e só compareceu aos autos em virtude da realização de penhora on-line nas suas contas correntes, denota propósito de 'beneficiar-se com a própria torpeza'. Tal conduta não encontra amparo jurídico e não pode ser chancelada pelo Poder Judiciário. Precedentes: AgInt nos EDcl no AREsp 1.013.829/RJ, Rel. Min. Marco Aurélio Bellizze, Terceira Turma, DJe 14.8.2018; REsp 1.740.260/RS, Rel. Min. Ricardo Villas Bôas Cuevas, Terceira Turma, DJe 29.6.2018; AgRg no REsp 1.398.155/RN, Rel. Min. Benedito Gonçalves, Primeira Turma, DJe 28.9.2015; REsp 1.366.694/MG, Rel. Min. Mauro Campbell Marques, Segunda Turma, DJe 17.4.2013.
 (...) '
 (REsp 1770249/RJ, Rel. Ministro HERMAN BENJAMIN, SEGUNDA TURMA, julgado em 8/11/2018, DJe 19/11/2018) (grifos nossos) 
ADMINISTRATIVO. CONTRATO. INADIMPLÊNCIA. ANTECIPAÇÃO DO VENCIMENTO. PRAZO DE PRESCRIÇÃO. MANUTENÇÃO DO TERMO INICIAL.
1. Trata-se de ação monitória referente ao contrato de abertura de crédito para financiamento estudantil em que a origem afastou a prescrição reconhecida pelo juízo de primeiro grau.
2. Esta Corte pacificou seu entendimento no sentido de que, mesmo diante do vencimento antecipado da dívida, subsiste inalterado o termo inicial do prazo de prescrição - no caso, o dia do vencimento da última parcela, 10.2.2008. Precedentes.
3. Note-se, ainda, que a ninguém é admitido valer-se da própria torpeza. Ora, entender em favor da antecipação do prazo em questão beneficiaria o próprio devedor que criou o óbice para o recebimento do crédito.
4. Recurso especial não provido.
 (REsp 1247168/RS, Rel. Ministro MAURO CAMPBELL MARQUES, SEGUNDA TURMA, julgado em 17/5/2011, DJe 30/5/2011) (grifos nossos) 
25. A circunstância impeditiva da prescrição de que aqui se cogita guarda coerência, ainda, com a teoria da actio nata, em sua feição subjetiva, sob a qual não há se falar em inércia daquele a quem caberia exercer a ação sem que ele detenha condições de saber do próprio ato irregular. Segundo a teoria, é a partir da efetiva ciência da violação da ordem jurídica que exsurge a pretensão e, por corolário, a fluência do prazo para o seu regular exercício, haja vista que, repise-se, não se tem por razoável exigir do titular da pretensão o seu devido exercício antes mesmo de que tenha ciência sobre o fato irregular ou seus efeitos (no caso, o dano ao erário) . Nessa linha é o seguinte julgado do STJ:
'PROCESSUAL CIVIL E ADMINISTRATIVO. RECURSO ESPECIAL. APREENSÃO DE VEÍCULO REVERTIDA JUDICIALMENTE. DANOS EMERGENTES. PRESCRIÇÃO. TERMO INICIAL. PRINCÍPIO DA ACTIO NATA. (...) 
1. O curso do prazo prescricional do direito de reclamar inicia-se somente quando o titular do direito subjetivo violado passa a conhecer o fato e a extensão de suas consequências, conforme o princípio da actio nata. (...) .
 (...) '
 (REsp 1257387/RS, Rel. Ministra ELIANA CALMON, SEGUNDA TURMA, julgado em 5/9/2013, DJe 17/9/2013 - grifos nossos) 
26. Registre-se que a adoção da teoria da actio nata, em sua subjetiva acepção, é medida que, para além de juridicamente razoável - vez que permite ao instituto da praescriptio operar, de fato, como instrumental garantidor da ordem e segurança jurídicas, em vez de favorecer unicamente ao interesse privado do agente dissimulador - desvela-se imprescindível aos casos em que se apuram danos decorrentes de ilícitos de maior complexidade, que, pela própria natureza de que se revestem, não têm percepção prontamente evidenciadas no plano jurídico e, portanto, são impassíveis de ciência imediata pelos órgãos de controle externo da gestão pública.
27. Não estamos a olvidar que, ao se considerar como termo inicial da prescrição o momento em que o detentor da legítima pretensão obtém (ou poderia obter) a inequívoca ciência do ato irregular, poderá haver situações em que a gênese do interstício prescricional remanesça suspensa por prazo demasiadamente prolongado, o que poderia, fatalmente, culminar em indesejável prejuízo ao devido processo legal. Para situações tais, caberia ao Tribunal avaliar, como já o faz atual e rotineiramente, se o desproporcional prazo defluído desde a prática da irregularidade ensejadora de dano tem o condão de prejudicar o contraditório e a ampla defesa, a exemplo do que preconiza o espírito da norma disciplinada no inciso II do art. 6º da Instrução Normativa TCU 71/2012.
28. Ressalvamos, ainda, a hipótese em que, a despeito do decurso do prazo prescricional, verificam-se indicativos de ato doloso de improbidade administrativa tipificado na Lei 8.429/1992 como causa de dano ao erário, o que, em tese, revestiria a pretensão ressarcitória de imprescritibilidade. Ainda que não caiba ao TCU a capitulação formal da conduta sob tal categoria jurídica, não há impedimento a que o Tribunal prossiga no desempenho de sua atividade fiscalizatória, se assim justificarem a materialidade e a relevância do fato, valendo-se de sua expertise na apuração do dano de modo a, inclusive, subsidiar eventual atuação em juízo do Ministério Público comum ou da própria pessoa jurídica de direito público lesada - conforme legitimidade que lhes atribui o art. 17 da Lei 8.429/1992 -, com fins à persecução do ressarcimento ao erário.
29. Em vista dos parâmetros acima apontados, considerando que os débitos referentes às irregularidades apuradas nestes autos datam do ano de 2008 e o ato que autorizou a notificação de José Thomé Filho ocorreu em 29/4/2019 (peça 34) , verifica-se a ocorrência da prescrição da pretensão de ressarcimento, na mesma linha que pontuou a unidade instrutora, na análise que fez em relação à prescrição da pretensão punitiva, no juízo a quo (peça 44, p. 11) .
***
30. Caso não venha a ser acolhida a contagem do prazo prescricional com fundamento na tese decenal anteriormente defendida, propomos, subsidiariamente, a aplicação, por analogia, da Lei 9.873/1999, a qual estabelece prazo quinquenal e regime específico de prescrição para o exercício de ação punitiva pela Administração Pública Federal direta e indireta e dá outras providências.
31. Ainda que o controle externo não se confunda com o exercício sancionatório do poder de polícia - de cuja prescrição a lei trata -, nada impede a adoção da referida norma, com fins à integração normativa - se considerada a existência de lacuna legislativa - por ser a que apresenta, no âmbito específico do regime jurídico de Direito Público, maior aderência às especificidades do controle externo, no que tange à sua face persecutória e ao seu caráter não judicial.
32. A adoção da Lei 9.873/1999 tem como vantagem a convergência com precedentes do STJ que tratam da matéria da prescrição no controle externo, a exemplo dos indicados a seguir:
'EMENTA: ADMINISTRATIVO. PREFEITO. PROCEDIMENTO ADMINISTRATIVO. TCU. RESSARCIMENTO AO ERÁRIO. AÇÃO ANULATÓRIA. PRESCRIÇÃO QUINQUENAL. PRECEDENTE DA SEGUNDA TURMA: RESP N. 1.480.350/RS. PRECEDENTE DA PRIMEIRA TURMA: RESP N. 1.129.206/PR.
I - Ação originária visando à anulação do procedimento administrativo instaurado no TCU contra o autor que, enquanto Prefeito do Município de Pedra/PE, teria superfaturado obras de construção de escolas municipais, culminando na condenação ao ressarcimento de parte da quantia recebida em virtude do Convênio n.5.328/96, e multa.
II - Prescrição quinquenal reconhecida, considerando que a vigência do referido Convênio data de 1997, e a Tomada de Contas foi instaurada pelo TCU somente em 2005.
III - Os autos não versam sobre ação de ressarcimento para o fim de se estabelecer sobre a imprescritibilidade nos termos constitucionais respectivos.
IV - 'Em virtude da lacuna legislativa, pois não há previsão legal de prazo para a atuação do Tribunal de Contas da União, deve ser-lhe aplicado o prazo quinquenal, por analogia aos arts. 1º do Decreto 20.910/32 e 1º da Lei 9.873/99' (REsp 1.480.350/RS, Rel. Ministro Benedito Gonçalves, primeira turma, julgado em 5/4/2016, DJe 12/4/2016) .
V - Precedente análogo da Primeira Turma, sob o enfoque da Lei n.9.874/99.
VI- Recurso especial improvido.'
 (REsp 1464480/PE, Rel. Ministro FRANCISCO FALCÃO, SEGUNDA TURMA, julgado em 13/6/2017, DJe 23/6/2017 - grifos nossos) 
EMENTA: PROCESSUAL CIVIL E ADMINISTRATIVO. RECURSO ESPECIAL. TRIBUNAL DE CONTAS DA UNIÃO. PROCESSO DE TOMADA DE CONTAS ESPECIAL. VIOLAÇÃO A INSTRUÇÃO NORMATIVA. EXAME INCABÍVEL EM SEDE DE APELO ESPECIAL. ARTS. 31 E 57 DA LEI 8.443/92, 471 DO CPC, 884 DO CC, 26, VI, E 27, § 1º, DA LEI 9.784/99. AUSÊNCIA DE PREQUESTIONAMENTO. SÚMULA 211/STJ. TESE DE PRESCRIÇÃO ADMINISTRATIVA. AUSÊNCIA OU FALHA NA PRESTAÇÃO DE CONTAS. IMPUTAÇÃO DO DÉBITO E APLICAÇÃO DE SANÇÃO. NÃO CONFIGURAÇÃO DE HIPÓTESE DE IMPRESCRITIBILIDADE. LACUNA LEGISLATIVA. NECESSIDADE DE INTEGRAÇÃO POR ANALOGIA. APLICAÇÃO DO PRAZO QUINQUENAL. DECURSO. OCORRÊNCIA.
 (...) 
7. Em virtude da lacuna legislativa, pois não há previsão legal de prazo para a atuação do Tribunal de Contas da União, deve ser-lhe aplicado o prazo quinquenal, por analogia aos arts. 1º do Decreto 20.910/32 e 1º da Lei 9.873/99. Em hipótese similar à presente, porquanto ausente prazo decadencial específico no que concerne ao exercício do poder de polícia pela Administração, antes do advento da Lei 9.873/99, a Primeira Seção desta Corte, no julgamento do REsp 1.105.442/RJ (Rel Min. Hamilton Carvalhido, Primeira Seção, DJe 22/2/2011) , sob o rito do art. 543-C do CPC, assentou ser ele de 5 anos, valendo-se da aplicação analógica do art. 1º do Decreto 20.910/32.
8. Recurso especial parcialmente conhecido e, nessa extensão, provido para julgar procedente o pedido inicial, desconstituindo a decisão do Tribunal de Contas da União no processo de tomada de contas especial do Convênio 5013/96, ressalvando-se a via judicial para o pleito de eventual ressarcimento.
 (REsp 1480350/RS, Rel. Ministro BENEDITO GONÇALVES, PRIMEIRA TURMA, julgado em 5/4/2016, DJe 12/4/2016 - grifos nossos) 
33. Cabe destacar que a Corte Suprema, em decisões monocráticas de caráter liminar, também já indicou a aplicação da Lei 9.873/1999, para fins de contagem do prazo prescricional, aos processos de controle externo, a saber:
'EMENTA: DECISÃO MANDADO DE SEGURANÇA - TRIBUNAL DE CONTAS DA UNIÃO - TOMADA DE CONTAS ESPECIAL - PRESCRIÇÃO - LIMINAR DEFERIDA.
1. (...) Coesa Engenharia Ltda. insurge-se contra a deliberação 1.110/2017, por meio da qual o Tribunal de Contas da União, no processo de tomada de contas especial Processo 016.851/2003-9, condenou-a, juntamente com prefeito e gestores do Departamento Nacional de Obras contra as Secas - DNOCS, ao pagamento de multa e ressarcimento de débito (...) . Consoante narra, o alegado pagamento a maior teria ocorrido em 13 de outubro de 1992, havendo sido as contas dos gestores inicialmente julgadas regulares pelo Órgão de fiscalização. Relata a posterior reabertura desses processos, apreciados em conjunto com a tomada de contas especial impugnada, instaurada em 2003 e da qual foi inicialmente intimada para defender-se em 2006. (...) Evocando precedentes, afirma a incidência da Lei 9.873/1999, a estabelecer prazo para exercício de ação punitiva pela Administração Pública federal. (...) O Tribunal de Contas da União, em informações, aponta a inviabilidade de o Judiciário adentrar o mérito da decisão administrativa. (...) Refere-se a trechos de pronunciamentos formalizados no processo impugnado, segundo os quais: no tocante à aplicação de multa, a Lei 8.443/1992, a reger a atividade do Tribunal, não prevê regra de prescrição e, mesmo se aplicado o prazo decenal versado no artigo 205 do Código Civil, a citação dos gestores teria interrompido a fluência; a pretensão de reparação civil do Estado é imprescritível. O processo está concluso para apreciação da medida acauteladora.
2. Surgem com relevância maior as causas de pedir atinentes ao devido processo legal e à segurança jurídica. O sobrepreço imputado pelo Órgão de controle teria ocorrido em 1992, sobrevindo apenas em 2006 a notificação da impetrante para responder ao processo administrativo que levou à determinação de ressarcimento ao erário e aplicação de multa (...) . Decorridos treze anos entre o fato supostamente lesivo e a intimação do particular, o Estado não poderia mais buscar o ressarcimento ou a punição, seja na via administrativa, seja na judicial. (...) O que ocorre, tradicionalmente, no Direito? O quinquênio a reger a prescrição (...) . Verifico-o quanto à ação a ser ajuizada pela Fazenda, assim como por aquele prejudicado por ato do Estado - Decreto 20.910/1932. Mais ainda: esse é o lapso aplicável, por força da Lei 4.717/1965, à ação popular e à ação de improbidade, nos termos do artigo 23, inciso I, da Lei 8.429/1992. É observável, também, considerado o poder-dever de autotutela administrativa - artigo 54 da Lei 9.784/1999. Por fim, atentem para a integral incidência, quanto à atuação sancionatória do Tribunal de Contas da União, da Lei 9.873/1999, conforme decidido pela Primeira Turma no mandado de segurança 32.201, relator o ministro Luís Roberto Barroso. Em suma, descabe admitir que o Poder Público, na seara patrimonial, cruze os braços, permanecendo com poder exercitável a qualquer momento. A evocação da segurança jurídica, como garantia da cidadania diante de guinadas estatais, confere relevância à passagem do tempo. Por isso há, no cenário, a prescrição, a alcançar a pretensão, a ação, e a decadência, que apanha e fulmina o próprio direito. Nesse contexto, deve o Tribunal de Contas da União observar o lapso de cinco anos para proceder à notificação daquele que busca responsabilizar por dano ao erário.
3. Defiro a liminar, suspendendo, relativamente à impetrante, os efeitos da condenação imposta pelo Órgão impetrado por meio da deliberação 1.110/2017 (...) .
 (...) '
 (Mandado de Segurança [MS] 35294, Relator: Min. MARCO AURÉLIO, julgado em 6/3/2018, publicado em PROCESSO ELETRÔNICO DJe-044 DIVULG 7/3/2018 PUBLIC 8/3/2018 - grifos nossos) 
34. Não se pode deixar de mencionar, também, que, na apreciação do RE 636.886, o Ministro Gilmar Mendes destacou que a 'prescritibilidade é a regra' e defendeu o emprego supletivo da Lei 9.873/1999, ante a ausência de lei específica, no âmbito dos processos de contas.
35. A contagem do prazo quinquenal da referida lei teria início, de acordo com o entendimento do Ministro Gilmar Mendes, por ocasião da apresentação da prestação de contas, quando fosse o caso, ou, em caso de omissão, 'apenas [...] com o início da tomada de contas especial pelo controle interno ou externo'; a complementação da prestação de contas caracterizaria uma das causas interruptivas; e as providências da fase interna serviriam como período de suspensão da prescrição.
36. No seguinte excerto de seu voto, o Ministro Gilmar Mendes resumiu os principais aspectos de sua compreensão sobre o emprego do prazo quinquenal:
'Por oportuno, registro a incidência de prazos diferenciados a depender da fase fiscalizatória em que se encontre o fato que cause prejuízo ao erário.
Primeiro, há prazo decadencial (prescricional punitivo, nos termos da lei) quinquenal entre a data da prestação de contas e o início da fase preliminar de tomada de contas especial (citação ou notificação do interessado ou responsável pela prestação de contas na fase preliminar de tomada de contas pelos órgãos internos ou externos) , com a observância de causas de interrupção (retificação da prestação de contas pelo responsável) e de suspensão (enquanto durar a fiscalização preliminar realizada pelo controle interno do Ente Público, diante da inexistência de inércia estatal na averiguação do fato) . Pela obviedade, em se tratando de ato de fiscalização prévia (controle externo preventivo) , sequer existe a inércia estatal a justificar o início de qualquer decurso de tempo.
Secundariamente, uma vez iniciada a tomada de contas pelo órgão de controle interno ou externo, de forma preliminar, em decorrência de ser causa interruptiva legal, reinicia-se novo prazo decadencial (prescricional punitivo) até a decisão condenatória recorrível pelo Tribunal de Contas.
Terceiro, a contar da decisão final do Tribunal de Contas, inicia-se prazo prescricional (próprio) para ajuizamento da correspondente ação de execução. (...) '
37. Ainda em favor da aplicação da Lei 9.873/1999, não poderíamos deixar de mencionar as abalizadas contribuições do então Procurador-Geral do Ministério Público de Contas da União, Dr. Lucas Rocha Furtado, no TC Processo 001.753/2002-3, e da atual Procuradora-Geral, Dra Cristina Machado da Costa e Silva, no TC Processo 020.635/2004-9.
38. Ressalta-se a completude do regime prescricional edificado na Lei 9.873/1999, conforme ressaltado pela Procuradora-Geral do MP/TCU no mencionado parecer, dispondo a norma do marco inicial de contagem do prazo, na 'data da prática do ato [irregular]', e das respectivas causas interruptivas, enumeradas no seu artigo 2º:
'Art. 2o Interrompe-se a prescrição da ação punitiva:
I - pela notificação ou citação do indiciado ou acusado, inclusive por meio de edital;
II - por qualquer ato inequívoco, que importe apuração do fato;
III - pela decisão condenatória recorrível.
IV - por qualquer ato inequívoco que importe em manifestação expressa de tentativa de solução conciliatória no âmbito interno da administração pública federal.'
39. À exceção do inciso IV do art. 2º da Lei 9.873/1999, nota-se que as causas interruptivas indicadas nos incisos I a III constituem eventos sucessivos. Após efetuadas as apurações iniciais, com marco interruptivo demarcado por 'qualquer ato inequívoco, que importe apuração do fato' (inciso II) , e estando presentes as condições de procedibilidade, forçosamente deverá ser promovida 'a notificação ou citação do indiciado ou acusado' (inciso I) , visto constituir tal ato de comunicação pressuposto de oportunização do contraditório e, assim, condição de validade de eventual condenação, à luz do devido processo legal. Suceder-lhes-á, igualmente, 'a decisão condenatória recorrível' (inciso III) , se houver.
40. Assim, devem ser entendidas como causas sucessivas e não repetíveis de interrupção do prazo prescricional, à semelhança do que se observa no Direito Penal, onde, de igual modo, o legislador optou pelo estabelecimento de causas interruptivas sucessivas, a exemplo do recebimento da denúncia e da publicação da sentença ou acórdão condenatórios recorríveis (art. 117, incisos I e IV, do Código Penal) .
41. Na lição de Marcelo Madureira Prates, com a qual este membro do Ministério Público se alinha:
' (...) no que toca aos atos que interrompem a prescrição administrativa, acreditamos que os atos interruptivos previstos no art. 2º [incisos I a III] da Lei 9.873/99 constituem sucessão cronológica de atos não-repetíveis nem substituíveis, o que implica que cada ato aí previsto somente possa ocorrer uma única vez e em momento determinado, já que, praticado o ato posterior, extingue-se a possibilidade de praticar o ato logicamente anterior. Essa visão coaduna-se com aquela e, mais ainda, dela decorre, de que o processo administrativo punitivo há de ser visto como uma sucessão cronológica de quatro fases fundamentais, quais sejam:
 (1) investigativa, destinada à apuração dos fatos suspeitos, é dizer, à coleta de elementos indiciários sobre a materialidade do fato e a autoria;
 (2) contraditória, a qual se inicia com a citação do suposto infrator, visando a lhe garantir contraditório e ampla defesa;
 (3) decisória, referente à decisão inicial recorrível; e
 (4) recursal, em que há a decisão final no plano administrativo.'
 (p. 905 - grifos nossos e do original) 
42. Transpondo-se os eventos previstos nos incisos I a IV do art. 2º da Lei 9.873/1999 para o contexto do processo de contas, pode ser feito o seguinte cotejo:
	CAUSA INTERRUPTIVA PREVISTA NO ART. 2º DA LEI 9.873/1999
	PROVIDÊNCIA E CORRESPONDENTE MOMENTO DE CARACTERIZAÇÃO
	INSTÂNCIA RESPONSÁVEL
 (sem possibilidade de repetição do 'ato inequívoco' que já tenha sido praticado por outra instância) 

	II - por qualquer ato inequívoco, que importe apuração do fato;
	Data do ato administrativo praticado na fase investigativa ou do documento (relatório de fiscalização etc.) que caracterize o 'ato inequívoco', com a 'reunião de elementos mínimos de convicção para a caracterização de um ilícito (materialidade do fato e autoria) ', acompanhado da determinação de providências para averiguar a ocorrência do dano e a identificação dos responsáveis.
	- Órgão ou entidade responsável pelo repasse dos recursos
- Controle Interno
- TCU
- Outras instâncias de controle (autoridades policiais, Ministério Público, entre outras) 

	IV - por qualquer ato inequívoco que importe em manifestação expressa de tentativa de solução conciliatória no âmbito interno da administração pública federal.
	Primeira possibilidade: data em que o responsável manifesta sua intenção, na fase interna da TCE, de 'recolher o valor principal integral atualizado monetariamente, sem a incidência de juros moratórios, nos termos do art. 12, § 2º, da Lei 8.443, de 16 de julho de 1992' (caput do art. 13-A da Instrução Normativa TCU 71/2012) ou a data em que o responsável providencia tal recolhimento e, em seguida, apenas comunica tal providência à Administração (sujeito à complementação de valores) .
	- Órgão ou entidade responsável pelo repasse dos recursos

		Segunda possibilidade (desde que não implementada a primeira) : data em que o responsável manifesta, na fase externa da TCE, sua intenção de recolher o débito, ou recolhe o montante que entende devido e, em seguida, comunica tal providência ao TCU (sujeito à complementação de valores) .
	- TCU

	I - pela notificação ou citação do indiciado ou acusado, inclusive por meio de edital;
	Data da ciência da citação pelos responsáveis ou de publicação do edital no DOU.
	- TCU

	III - pela decisão condenatória recorrível.
	Data da prolação do acórdão condenatório (sujeito a recurso) .
	- TCU

43. Quanto à hipótese do inciso I do art. 2º da Lei 9.873/1999, defendemos a sua caracterização, no âmbito do controle externo, apenas quando o responsável toma ciência da citação efetuada pelo TCU (ou quando é publicado o edital de citação no DOU) . Não se deve considerar, para tanto, as eventuais notificações anteriores encaminhadas ao responsável, mesmo que tenha havido sua respectiva ciência, por não constituírem atos essenciais e suficientes de comunicação.
44. Conforme assentado na jurisprudência do TCU, somente a citação realizada pelo Tribunal cumpre o efetivo papel de abertura do contraditório e da ampla defesa, de modo que somente sua falha ou ausência têm o condão de invalidar eventual juízo condenatório:
'A ausência de notificação do responsável na fase interna do processo de tomada de contas especial não implica vício, porquanto a fase interna constitui procedimento inquisitório de coleta de provas, assemelhado ao inquérito policial, e a fase externa, que se inicia com a autuação do processo no TCU, é que garante o direito à ampla defesa e ao contraditório.'
 (Acórdão 653/2017-TCU-Segunda Câmara - Relator: Ministro Augusto Nardes) 
'Não há obrigatoriedade de oferecimento de contraditório na fase interna de tomada de contas especial, razão por que a ausência de notificação de responsável nessa fase não prejudica o andamento do processo no TCU. O direito à ampla defesa e ao contraditório deve ser garantido na fase externa.'
 (Acórdão 1514/2007-TCU-Segunda Câmara - Relator: Ministro Ubiratan Aguiar) 
45. A despeito da impertinência da única causa suspensiva expressamente prevista na Lei 9.873/1999 (art. 3º, inciso I) com as pretensões ressarcitória e sancionatória do controle externo, a opção pela aplicação do referido marco legislativo não impede que sejam admitidas outras hipóteses suspensivas, ou mesmo impeditivas, pelas razões já expostas anteriormente neste parecer.
***
46. Por fim, consignamos que os dois caminhos aqui apresentados bem se prestam aos mesmos desideratos, quais sejam, evitar a perpetuação de situações individuais de incertezas jurídicas e, indiretamente, garantir um contraditório minimamente tempestivo, essencial à ampla defesa, em termos substantivos - já que essa acaba, de algum modo, fragilizada diante de longo lapso temporal entre o seu exercício e os fatos de que trata -, sem significar obstáculo leonino à relevantíssima busca pelo ressarcimento do erário, dada a complexidade burocrática que envolve. Estão em linha, ainda, com a tese prevalecente no STF, da prescritibilidade da pretensão de ressarcimento ao erário como regra.
47. Nesse sentido, servem de desfecho à presente discussão as ponderações do Ministro Benjamin Zymler, apresentadas na parte inicial do voto que fundamentou o Acórdão 1314/2013-TCU-Plenário:
'13. De ini¿cio, anoto que nenhuma das posic¿o¿es defendidas - prescric¿a¿o quinquenal por analogia a diversas normas de Direito Pu¿blico e prescric¿a¿o decenal com base no Co¿digo Civil - refoge aos padro¿es da razoabilidade. A questa¿o e¿ controversa, mormente pela falta de disposic¿a¿o legal especi¿fica a regular o instituto da prescric¿a¿o nos processos de controle externo.' (grifo nosso) 
48. Em vista da especial relevância da matéria atinente à prescrição da pretensão ressarcitória, com repercussão sobre um número bastante significativo de processos, urge definição plenária da Corte de Contas, considerando o disposto no art. 16, inciso V, do Regimento Interno/TCU, a respeito não só da incorporação da tese da prescrição da pretensão de ressarcimento ao erário, mas, também, no que tange ao regime a que se submete a prescrição no controle externo, observados os parâmetros legislativos existentes.
49. Não obstante a urgência para definição do tema, este membro do Ministério Público de Contas da União considera prudente que o TCU, em virtude da pendência de apreciação dos embargos de declaração opostos pela AGU contra o julgamento proferido pelo STF no RE 636.886 - no qual houve, inclusive, pedido de modulação de efeitos -, aguarde a definição da Corte Suprema sobre a questão da pretensão de ressarcimento ao erário.
50. Mesmo sem a garantia de que a futura decisão nos aclaratórios abrangerá a prescrição na fase de conhecimento (no processo de controle externo, in casu) , por extrapolar os limites do caso concreto objeto do RE 636.886 (atinente à fase de execução de título executivo extrajudicial oriundo de decisão de Tribunal de Contas) , a sugestão adiante consignada é a de que o julgamento do presente recurso seja sobrestado até que o STF aprecie os mencionados embargos de declaração. Evita-se, assim, que decisões do Tribunal venham a ser impugnadas perante o Poder Judiciário posteriormente, movimentando desnecessariamente a máquina pública.
51. E, uma vez proferida a decisão do STF, e conhecidos seus termos, este membro do Ministério Público de Contas da União sugere - ressalvada a possibilidade de uma definição jurisprudencial anterior - seja a matéria atinente à prescrição da pretensão ressarcitória submetida à apreciação do Plenário da Corte de Contas, com vistas a que se fixe entendimento sobre a questão de direito, a teor do art. 16, inciso V, do Regimento Interno/TCU, retomando-se, logo em seguida, o julgamento deste recurso de reconsideração.
***
52. Diante do exposto, este representante do Ministério Público de Contas da União, parcialmente, em concordância com a proposta formulada pela unidade técnica (peças 98-99) , manifesta-se pela adoção das seguintes providências:
i) sobrestar o julgamento deste recurso de reconsideração, nos termos do art. 47 da Resolução TCU 259/2014, diante da pendência da apreciação, pelo Supremo Tribunal Federal (STF) , dos embargos de declaração opostos pela Advocacia-Geral da União (AGU) contra a decisão proferida em 17/4/2020 no julgamento do Recurso Extraordinário (RE) 636.886; e
ii) uma vez proferida a decisão do STF, e conhecidos seus termos, encaminhar este processo ao Plenário, com vistas a que se fixe entendimento sobre a questão de direito relacionada à prescrição da pretensão de ressarcimento ao erário - se já não houver feito -, com fundamento no art. 16, inciso V, do Regimento Interno/TCU, retomando-se, em seguida, o julgamento deste recurso de reconsideração.
53. Caso o relator não acolha a proposta supra, este membro do Parquet sugere conhecer do recurso de reconsideração interposto por José Thomé Filho contra o Acórdão 6335/2020-TCU-Primeira Câmara e no mérito, manter o julgamento das contas pela irregularidade, porém, deixando de condená-lo à reparação do dano, eis que ocorrida, in casu, a prescrição da pretensão indenizatória."
É o Relatório.

Eurismar Matos da Silva (OAB/AM 9221) e outros, representando José Thomé Filho.

Procurador Rodrigo Medeiros de Lima.

TOMADA DE CONTAS ESPECIAL. FNS. SUS. PROGRAMA DE ASSISTÊNCIA FARMACÊUTICA BÁSICA. EXERCÍCIO DE 2008. NÃO APRESENTAÇÃO DE DOCUMENTAÇÃO COMPROBATÓRIA DE EXECUÇÃO. CITAÇÃO. REJEIÇÃO DE ALEGAÇÕES DE DEFESA. CONTAS IRREGULARES. DÉBITO. MULTA PRESCRITA. COMUNICAÇÕES. RECURSO DE RECONSIDERAÇÃO. CONHECIMENTO. IMPROCEDÊNCIA DAS ALEGAÇÕES. AUSÊNCIA DE PRESCRIÇÃO DA PRETENSÃO RESSARCITÓRIA. NEGATIVA DE PROVIMENTO.

TOMADA DE CONTAS ESPECIAL (TCE)

Secretaria de Recursos (Serur); Secretaria de Controle Externo de Tomada de Contas Especial (SecexTCE).

Trata-se de recurso de reconsideração interposto por José Thomé Filho, ex-prefeito de Autazes/AM (gestão 2005-2008) , contra o Acórdão 6335/2020-TCU-Primeira Câmara, por meio do qual o Tribunal julgou irregulares suas contas e imputou-lhe débito de R$ 112 mil (valor original) em razão da não comprovação da regularidade de despesas realizadas com recursos transferidos na modalidade "fundo a fundo" para execução do Programa de Assistência Farmacêutica Básica no exercício de 2008.
Nesta oportunidade, o recorrente alega, em essência, que não caberia a ele prestar contas dessas despesas, já que o fim do prazo para a prestação de contas teria ocorrido em 2009, após o encerramento do seu mandato. Defende ter agido com boa-fé e não possuir condições financeiras de promover o ressarcimento a que foi condenado.
Após examinar as razões recursais, a Secretaria de Recursos (Serur) concluiu que não foram trazidos elementos suficientes para alterar a deliberação recorrida.
Entretanto, considerando o julgamento do recurso extraordinário (RE) 636.886/AL pelo STF, a Serur entendeu necessário promover análise quanto à incidência da prescrição da pretensão ressarcitória no caso concreto.
Analisada a questão, a Serur concluiu que, admitindo-se prescritível a pretensão ressarcitória, o débito restaria prescrito no caso concreto, independentemente do critério adotado (decenal, indicado no art. 205 do Código Civil e adotado por esta Corte para reger a prescrição da pretensão punitiva; ou quinquenal, se adotado o regime estabelecido pela Lei 9.873/1999) . Por essa razão, propôs o sobrestamento dos autos.
Discordando, em parte, da unidade instrutora, o Ministério Público junto ao TCU defendeu, unicamente, a aplicação, para a pretensão ressarcitória, do mesmo prazo prescricional adotado por esta Corte para a pretensão punitiva (decenal) .
Levando em conta que ainda não havia ocorrido o trânsito em julgado do RE 636.886/AL, o parquet propôs o sobrestamento destes autos até o julgamento dos embargos de declaração então opostos pela Advocacia-Geral da União contra a decisão proferida pelo STF.
Como alternativa, o MPTCU propôs conhecer o recurso de reconsideração e manter o julgamento das contas pela irregularidade, deixando de condenar o responsável à reparação do dano em razão da incidência da prescrição da pretensão ressarcitória no caso concreto.
Preliminarmente, ratifico o despacho exarado no sentido de que o presente recurso merece ser conhecido, porquanto preenche os requisitos de admissibilidade previstos nos arts. 32, inciso I, e 33 da Lei 8.443/1992.
No que diz respeito ao mérito, concordo com as análises empreendidas pela unidade instrutora, as quais incorporo às minhas razões de decidir.
As alegações trazidas pelo recorrente não são suficientes para elidir o débito ou excluir a sua responsabilidade nestes autos. Os recursos foram totalmente aplicados durante sua gestão e, uma vez que não se trata de convênio ou instrumento congênere, mas de transferência fundo a fundo, a prestação de contas não deveria ter sido realizada pelo prefeito que o sucedeu, mas pelo próprio recorrente.
Em acréscimo, ressalto que José Thomé Filho foi o único que movimentou a conta corrente para o qual os recursos do FNS foram transferidos. Dessa conta, foram emitidos cheques em favor da prefeitura de Autazes/AM, e não há outros documentos que permitam estabelecer o nexo de causalidade entre esses recursos e as despesas alegadamente realizadas.
Portanto, não procedem os argumentos trazidos pelo recorrente nesta oportunidade.
Em relação à prescrição da pretensão ressarcitória, adoto o posicionamento clássico e há muito reiterado desta Corte pela imprescritibilidade.
 No que se refere ao entendimento fixado a partir do RE 636.886/AL (tema 899 da repercussão geral) , limito-me a registrar o que consignou o próprio relator, Ministro Alexandre de Moraes (grifos acrescidos) :
"Os argumentos acima elencados conduzem à conclusão no sentido de que a pretensão executória de título executivo proveniente de decisão do TCU da qual resulte imputação de débito ou multa é prescritível; e, portanto, a ela se aplica o prazo prescricional da Lei de Execução Fiscal. 
Nenhuma consideração houve acerca do prazo para constituição do título executivo, até porque esse não era o objeto da questão cuja repercussão geral foi reconhecida no Tema 899, que ficou adstrito, como sobejamente já apontado, à fase posterior à formação do título."
Na minha compreensão, diante dessa decisão e da inexistência de lei específica tratando do tema, o TCU terá necessariamente que suprir essa lacuna legislativa definindo as consequências da prescrição, tais como o prazo prescricional, o início da contagem e as causas interruptivas. 
Recentemente, ao apreciar o TC Processo 000.006/2017-3, o Tribunal decidiu remeter a análise do tema ao processo que será criado em decorrência do Acórdão 459/2022-TCU-Plenário (redator Ministro Walton Alencar Rodrigues) . Essa decisão expediu comando à Secretaria-Geral de Controle Externo desta Casa para que seja formado grupo técnico de trabalho destinado a apresentar projeto de ato normativo que discipline "o tema da prescrição da pretensão ressarcitória e da prescrição da pretensão punitiva no âmbito do controle externo, tendo por base jurisprudência predominante do Supremo Tribunal Federal, adequando-a às especificidades das diversas formas de atuação do Tribunal de Contas da União". 
 Dessa forma, até a conclusão desse trabalho, permanecem vigentes, em relação à prescrição da pretensão sancionatória, as regras do Acórdão 1441/2016-TCU-Plenário, e quanto à prescrição da pretensão ressarcitória, a imprescritibilidade. Nesses termos, deixo de acompanhar a proposta de sobrestamento dos autos.
Por esses motivos, deve-se negar provimento ao presente recurso de reconsideração.
Ante o exposto, voto por que este Tribunal adote a minuta de acórdão que submeto a este Colegiado.
TCU, Sala das Sessões, em 9 de agosto de 2022.
Ministro BRUNO DANTAS 
Relator